【裁判字號】    95,上國,3
【裁判日期】    950912
【裁判案由】    國家賠償
【裁判全文】
臺灣高等法院民事判決                   95年度上國字第3號
上  訴  人  戊○○○
            丁○○
            丙○○
            乙○○
共      同
訴訟代理人  林月雪律師
            江鶴鵬律師
被  上訴人  臺北縣三峽鎮公所
法定代理人  甲○○
訴訟代理人  張振興律師
複  代理人  黃麗蓉律師
被  上訴人  臺灣省自來水股份有限公司
法定代理人  己○○
訴訟代理人  劉紀翔律師
上列當事人間請求國家賠償事件，上訴人對於中華民國94年11月
10日臺灣板橋地方法院94年度國字第15號第一審判決提起上訴，
本院於95年8月29日言詞辯論終結，判決如下：
    主      文
上訴駁回。
第二審訴訟費用由上訴人戊○○○負擔百分之三十六、上訴人丁
○○負擔百分之二十八，餘由上訴人丙○○、乙○○各負擔百分
之十八。
    事實及理由
一按於第二審為訴之變更、追加或提起反訴，非經他造同意，不
  得為之。但擴張應受判決事項之聲明者，不在此限。民事訴訟
  法第446條第1項但書、第255條第1項第3款定有明文。查上訴
  人於民國94年12月19日之上訴聲明為：(一)原判決廢棄。(二)被上
  訴人應連帶給付上訴人戊○○○新臺幣（下同）203萬7,488元
  、丁○○158萬8,620元、丙○○100萬元、乙○○100萬元，及
  均自起訴狀繕本送達翌日起至清償日止，按年利率5%計算之利
  息（本院卷7、48頁）。迨於95年6月6日以上訴理由(一)狀為先
  位聲明：(一)原判決廢棄。(二)被上訴人應連帶分別給付戊○○○
  203萬7,488元、丁○○158萬8,620元、丙○○100萬元、乙○
  ○100萬元，及均自起訴狀繕本送達翌日起至清償日止，按年
  利率5%計算之利息。備位聲明：(一)原判決廢棄。(二)被上訴人臺
  北縣三峽鎮公所（下稱三峽鎮公所）應給付戊○○○203萬7,4
  88元、丁○○158萬8,620元、丙○○100萬元、乙○○100萬元
  ，及均自起訴狀繕本送達翌日起至清償日止，按年利率5%計算
  之利息。並主張先位聲明係依民法第185條、第192條、第194
  條規定請求被上訴人連帶賠償，備位聲明係依國家賠償法第3
  條第1項、第9條第2項、民法第192條、第194條規定請求三峽
  鎮公所賠償（同上卷56、57頁）。核其嗣後聲明，屬於擴張應
  受判決事項之聲明，合於首揭規定，應予准許。
二上訴人起訴主張：臺北縣三峽鎮鳶山水霸茅埔路段之道路於93
  年間，因石門水庫於多次颱風洩洪放水，大水沖刷河床造成路
  基流失、道路塌方、路面不平，沿路亦未設置護欄或警告標示
  ，致伊被繼承人鄭弘三於93年10月25日駕駛自用小客車（下稱
  系爭汽車）行經該路段茅埔幹66號電線桿（下稱系爭電線桿）
  前，跌入邊坡旁的水霸，直至同年11月4日上午5時20分始發現
  屍體。因茅埔段之道路地權屬於被上訴人三峽鎮公所，三峽鎮
  公所對之未善盡養護之責，且該區已劃定為水質水量保護區，
  管理機關為被上訴人臺灣省自來水股份有限公司（下稱自來水
  公司），亦對之未盡巡防檢查與維護之責，並就該段土地有崩
  塌之虞時，未會同有關單位實施防護措施，有違水庫蓄水範圍
  使用管理辦法第4條第1項第1款、台灣省水庫集水區治理辦法
  第18條、第21條規定。因被上訴人對於茅埔段道路均有管理欠
  缺，復未設置護欄或警示燈，均有過失，致鄭弘三駕車跌落該
  段集水區溺斃，自應共負侵權行為損害賠償責任。又茅埔段道
  路屬三峽鎮公所管理之公有公共設施，其設置或管理有欠缺，
  致鄭弘三之生命受損害，依國家賠償法第3條規定，三峽鎮公
  所應負損害賠償責任。而鄭弘三生前對其配偶戊○○○負有扶
  養義務，戊○○○因此受有扶養費103萬7,488元之損害；丁○
  ○因支出鄭弘三之喪葬費58萬8,620元，亦受有損害；戊○○
  ○與子丁○○、丙○○、乙○○並得請求非財產上之損害各
  100萬元。爰依民法第185條、第192條、第194條及國家賠償法
  第3條規定，請求被上訴人連帶給付戊○○○203萬7,488元、
  丁○○158 萬8,620元、丙○○100萬元、乙○○100萬元，及
  均自起訴狀繕本送達翌日起至清償日止，按年利率5%計算之利
  息等語。
三被上訴人三峽鎮公所以：系爭電線桿前之茅埔段，其路面邊線
  清楚完整，道路平坦，並無路基流失或路面不平之情形，鄭弘
  三竟會駛入前揭茅埔段之邊坡旁水霸中，顯見其駕車行駛在該
  道路中，違反道路交通安全規則第94條、第96條、第97條及道
  路交通管理處罰條例第44條、第45條規定，應就其重大過失，
  自負其責，不得向伊請求賠償。又戊○○○與鄭弘三為夫妻關
  係，依法互負扶養義務，戊○○○因鄭弘三死亡，而免除對鄭
  弘三支付扶養費，兩相抵銷後，戊○○○無從請求伊給付扶養
  費；而喪葬費中關於誦經費3萬元、鮮花牲禮及祭品費用7萬4,
  000元、錢庫6,000元、毛巾1萬元、牽亡陣1萬6,000元、西樂
  隊1萬8,000元、孝女隊6,000元、大鼓陣6,000元、牌址陣1 萬
  9,000元、金童玉女3,000元均非殯葬禮俗必要之花費，應予扣
  除；另車主丁○○個人車輛之拖吊服務費用3,600元，非屬殯
  葬費支出費用，應予扣除，且上訴人請求之精神慰藉金亦過高
  等語為辯。
  自來水公司則辯以：上訴人所提出之三峽鎮公所93年11月11日
  北縣峽建字第0930026224號函內容，與本件肇事路段無涉，況
  該路段前靠集水區○○○○○路肩或路邊外側邊緣之界線仍清
  晰無損，並無公有公共設施之設置或管理有欠缺之情形，且上
  訴人迄未舉證證明鄭弘三死亡之結果與前揭公有公共設施設置
  或管理之缺失，有相當因果關係，自不得請求伊賠償等語。
四原審為上訴人全部敗訴之判決，上訴人提起上訴，其上訴及追
  加後之聲明為：
  先位聲明（依民法第185條、第192條、第194條規定請求）：
  (一)原判決廢棄。
  (二)被上訴人應連帶分別給付戊○○○203萬7,488元、丁○○
    158萬8,620元、丙○○100萬元、乙○○100萬元，及均自起
    訴狀繕本送達翌日起至清償日止，按年利率5%計算之利息。
  (三)願供擔保，請准宣告假執行。
  備位聲明（依國家賠償法第3條第1項、第9條第2項、民法第
  192條、第194條規定請求）：
  (一)原判決廢棄。
  (二)三峽鎮公所應給付戊○○○203萬7,488元、丁○○158萬8,6
    20元、丙○○100萬元、乙○○100萬元，及均自起訴狀繕本
    送達翌日起至清償日止，按年利率5%計算之利息。
  (三)願供擔保，請准宣告假執行。
  被上訴人則均聲明：
  (一)上訴駁回。
  (二)如受不利之判決，願供擔保免為假執行。
五上訴人主張其被繼承人鄭弘三於93年10月25日駕駛系爭汽車，
  行經臺北縣三峽鎮○○路系爭電線桿前，跌入邊坡旁之水霸內
  ，因而窒息死亡，直至同年11月4日上午5時20分始發現屍體之
  事實，業據提出戶籍謄本、臺灣板橋地方法院檢察署相驗屍體
  證明書影本等件為證，並為被上訴人所不爭執，應堪信為真實
  。嗣上訴人雖改稱鄭弘三確實落水地點不詳，系爭汽車因遭大
  水往下衝，系爭電線桿前路段僅為系爭汽車打撈上岸地點，並
  非跌落地點云云（原審卷70頁，本院卷19頁），非惟為被上訴
  人所否認，且與上訴人於原審自認：「鄭弘三於93年10月25日
  駕駛自用小客車行經台北縣三峽鎮○○路茅埔幹66號電線桿前
  ，跌入邊坡旁的水壩」之事實，及其於國家賠償請求書內所述
  鄭弘三在系爭電線桿前跌落等情不符（原審卷5、7、8頁），
  而臺灣板橋地方法院檢察署出具之相驗屍體證明書亦記載鄭弘
  三死亡地點及場所為「台北縣237三峽鎮○○路茅埔幹66號前
  」等字（同上卷24頁），況系爭電線桿與水壩集水區○○○○
  路，衡情系爭汽車應係在系爭電線桿前之集水區遭發現而打撈
  上岸，不可能在其他茅埔幹電線桿坐落之茅埔路段前集水區段
  遭發現，經拖行後，再予打撈至系爭電線桿前放置；尤其系爭
  汽車具有相當重量，在掉入水中，是否曾隨波漂流，上訴人既
  無法舉證證明；此外，上訴人復未再舉證證明系爭汽車在其他
  茅埔路段掉落水中，遭大水衝至系爭電線桿前集水區之事實，
  其上開主張，尚難採信，仍應認系爭電線桿前路段為鄭弘三落
  水地點。
六上訴人復主張茅埔路段有路基流失、塌方、路面不平之情形，
  被上訴人未盡管理維護之責，致鄭弘三跌入前揭集水區致死等
  語，則為被上訴人所否認。經查：
  (一)系爭電線桿前之茅埔路段道路，依上訴人提出所謂93年11月
    7日、93年11月30日、93年12月11日事發地點路段之照片觀
    之（本院卷99-107頁，原審卷60、61頁），及本院會同兩造
    勘驗結果，該道路之路面甚為平坦，於靠近山坡及集水區兩
    側，各劃有白色邊線，每條白色邊線寬5公分，含二條邊線
    之柏油路寬共452公分，白色邊線清晰可見，縱認該路段邊
    坡有部分路基或土堤流失之情形，亦在邊線之外，且與邊線
    相隔至少5公分以上，有勘驗筆錄及照片彩印可稽（本院卷
    65-84頁）。又系爭汽車為Civic型式車款，於打撈上岸後，
    停放在系爭電線桿旁靠近山坡之泥土地上，車身尚未占用茅
    埔路之柏油路面，有照片可稽（原審卷60、61頁），可見前
    揭茅埔路加上靠近山坡之泥土地寬度，足供擺放三部系爭汽
    車。
  (二)中央氣象局於93年10月23日20時30分發布納坦颱風海上颱風
    警報，於同月24日5時30分發布陸上颱風警報，於同月25日
    23時30分解除陸上颱風警報，同月26日2時30分解除海上警
    報，而台北氣象站觀測93年10月24日24小時累積雨量為34.5
    毫米，93年10月25日24小時累積雨量為119毫米，有颱風資
    料查詢結果及每日雨量資料等件可稽（原審卷168頁，本院
    卷152、153頁），而前揭照片或勘驗結果，均屬納坦颱風來
    襲以後之現況，尚無法證明前揭道路在納坦颱風來襲前，是
    否已有邊坡部分路基或土堤流失之情形，縱令有之，因上開
    道路寬度足供擺放三部系爭汽車，已如前述，鄭弘三駕駛系
    爭汽車行經該路段，在正常情況下，應無駛出邊線之必要或
    可能。再參以上訴人丁○○所述：「（問：鄭弘三生前開車
    經過茅埔路多久？多少次？）無數次，常常經過，從70年就
    住在那裡，不一定對外要經過這條道路，他開車外出失蹤那
    天（指93年10月25日）下大雨，颱風剛過後，不知道他為何
    在那裡跌落。（問：以前下大雨，鄭弘三有無開車經過那條
    路？）有。（問：次數有幾次？）很多次」等語明確（本院
    卷90頁），足徵鄭弘三自恃對茅埔路段之路況甚為熟悉，亦
    有多次於雨中駕車行經該路段之經驗，甘冒納坦颱風警報尚
    未解除、雨勢龐大、路面濕滑之險境，駕車外出，於行經前
    揭路段，因違反道路交通安全規則第96條規定，超出道路邊
    線甚多，致跌入集水區而溺斃，其任意駛出邊線之行為，亦
    屬道路交通處罰條例第45條第12款所定之處罰情形，其過失
    行為與其死亡間，自有相當因果關係。
  (三)上訴人雖主張茅埔路段之路面塌方或不平，被上訴人又未在
    路段設置護欄或警示燈，致鄭弘三落水死亡，有違「台灣省
    水庫集水區治理辦法」、「水庫蓄水範圍使用管理辦法」規
    定，顯有管理上之欠缺云云，非惟為被上訴人所否認，且依
    前揭照片及本院勘驗現場結果觀之，該肇事路段之路面甚為
    平坦，並無塌方或不平之現象，光柏油路面之寬度即有452
    公分，二邊各劃有白色邊線，每條寬5公分，近集水區之邊
    坡距離邊線有5公分以上，近山坡地之邊線與山坡邊之距離
    尚能停放一部汽車。至上訴人所提93年12月11日道路照片（
    原審卷64頁），其路段雖有邊坡塌陷之情，惟其場景顯與系
    爭電線桿前之茅埔路段不同，自難採為有利於上訴人之認定
    。倘鄭弘三能遵守交通規則，行駛在車道內，勿超出道路邊
    線，斷不致發生上開悲劇；更何況「台灣省水庫集水區治理
    辦法」僅規定三峽鎮○○○○○路段應負養護之責，並非規
    定三峽鎮公所須在茅埔路段設置紐澤西護欄等防護措施置，
    保障民眾行車安全；再者，依水庫蓄水範圍使用管理辦法第
    4條第1項第1規定，自來水公司僅管理水壩之設施及蓄水範
    圍之巡防檢查與維護，目的在維護水庫安全（水利法第54條
    之1、第54條之2參照），非謂自來水公司對蓄水範圍內之道
    路有維護及設置防護設施之義務。是上訴人前揭所稱，要無
    可取。應認鄭弘三跌入系爭電線桿前集水區致死，與茅埔路
    段之管理設置並無關係。
  (四)至三峽鎮公所93年11月11日北縣峽建字第0930026224號函略
    稱：「本鎮○○路（鳶山堰）板新集水區○○路因今年多次
    颱風石門水庫洩洪放水，大水沖刷河床造成路基流失，致使
    駕駛人掉落集水區死亡（本月已有二件），惠請貴處（自來
    水公司第12區管理處）儘速修護集水區河床護岸級做好安全
    措施」云云（原審卷23頁），經濟部水利署94年4月14日經
    水河字第0941661670號函送94年3月31日「三峽鎮鳶山堰沿
    大漢溪路堤損壞，權責疑義案」會勘紀錄，其會勘情形略載
    ：「(二)本案道路部分路段下邊坡因豪雨侵蝕或蓄水水位洩洪
    ，致部分路段下邊坡崩塌，危及道路安全，有待儘速適當保
    護」等語（同上卷166頁反面），既與系爭電線桿所處茅埔
    路段道路之現況不符，亦與前揭照片及本院勘驗結果不同，
    顯非鄭弘三落水路段，尚難為有利於上訴人之認定，附此敘
    明。
七按「民法第一百八十四條所規定之侵權行為類型，均適用於自
  然人之侵權行為，上訴人為法人，自無適用之餘地。民法第一
  百八十五條規定之共同侵權行為，亦同」，最高法院95年度台
  上字第338號判決要旨參照。本件上訴人先位主張被上訴人應
  就鄭弘三之死亡，依民法第185條、第192條、第194條規定，
  負共同侵權行為損害償責任云云，惟為被上訴人所否認，且查
  被上訴人三峽鎮公所為公法人，被上訴人自來水公司則為股份
  有限公司型態之法人，依前揭說明，被上訴人均無適用民法第
  184條、第185條規定之餘地，上訴人復未主張被上訴人所屬人
  員或有代表權之人，因執行職務，不法侵害其權利，須由被上
  訴人與該行為人連帶負損害賠償責之事實（同法第188條、第
  28條規定參照），其逕依民法第185條規定，請求被上訴人連
  帶負損害賠償責任，並依同法第192條、第194條規定為其求賠
  償責任之範圍，洵屬無據。
八次按公有公共設施因設置或管理有欠缺，致人民生命、身體或
  財產受損害者，國家應負損害賠償責任，國家賠償法第三條第
  一項固定有明文。所謂公共設施之設置有欠缺，係指公共設施
  建造之初，即存有瑕疵而言；管理有欠缺者，係指公共設施建
  造後未妥善保管，怠為修護致該物發生瑕疵而言。又人民依上
  開規定請求國家賠償時，尚須人民之生命、身體或財產所受之
  損害，與公有公共設施之設置或管理之欠缺，具有相當因果關
  係，始足當之。亦即在公有公共設施因設置或管理有欠缺之情
  況下，依客觀之觀察，通常會發生損害者，即為有因果關係，
  如必不生該等損害或通常亦不生該等損害者，則不具有因果關
  係（最高法院84年度台上字第1004號判決要旨參照）。本件上
  訴人備位主張被上訴人三峽鎮公所就公有公共設施之前揭茅埔
  路，未盡管理維護之責，造成鄭弘三掉落集水區致死，依國家
  賠償法第3條第1項、第9條第2項、民法第192條、第194條規定
  ，應負損害償責任云云，亦為三峽鎮公所所否認，且查前揭茅
  埔路段之路面甚為平坦，並無設置或管理有欠缺之情形，況鄭
  弘三於前揭時、地，因違規駕駛，過失超出系爭電線桿前之道
  路邊線甚多，致跌入集水區而溺斃，應自負其責，已如前述，
  依前揭說明，鄭弘三未依規定駕車，駛越道路邊線而落水致死
  ，即難認其死亡與系爭電線桿前道路之設置或管理維護有何相
  當因果關係，縱令三峽鎮○○○○○路其他部分路段之管理維
  護有欠缺，亦與本件事故之發生不具有因果關係。至台灣省水
  庫集水區治理辦法第18條僅規定三峽鎮○○○○○路之道路，
  負有養護之責，且編列水土保持經費，該辦法並未規定三峽鎮
  公所在茅埔路段，負有設置紐澤西護欄之義務；況依經濟部水
  利署94年5月5日經水源字第09415003610號函示，有關三峽鎮
  鳶山堰沿大漢溪路堤損壞權責疑義案，請自來水公司就道路下
  邊坡保護權責，依水庫蓄水範圍使用管理辦法妥處，以維道路
  及水庫安全等情觀之（本院卷150、151頁），亦未認定三峽鎮
  公所就上開道路邊坡負有管理維護之責，尤其系爭電線桿前之
  茅埔路並無設置或管理有欠缺之情形，自難以三峽鎮公所嗣在
  茅埔路段邊線上放置紐澤西護欄（本院卷66頁），即遽謂三峽
  鎮公所於事發當時，就茅埔路段之管理維護不周，有應放置且
  能放置而疏未放置護欄或警告標誌之過失情事。是上訴人依國
  家賠償法第3條第1項規定，請求三峽鎮公所負賠償之責，亦屬
  無據。
九從而，上訴人依民法第185條、第192條、第194條規定，先位
  請求被上訴人連帶分別給付戊○○○203萬7,488元、丁○○
  158萬8,620元、丙○○100萬元、乙○○100萬元，及均自起
  訴狀繕本送達翌日起算之法定遲延利息；併依國家賠償法第3
  條第1項、第9條第2項、民法第192條、第194條規定，備位請
  求三峽鎮公所給付上訴人同上本金及利息，均為由理由，不應
  准許。其假執行之聲請亦失所附麗，應併予駁回。原審為上訴
  人敗訴之判決，並駁回其假執行之聲請，核無不合。上訴意旨
  指摘原判決不當，求予廢棄改判，為無理由，應予駁回。又兩
  造其餘之攻擊或防禦方法及未經援用之證據，經本院斟酌後，
  認為均不足影響本判決之結果，自無逐一詳予論駁之必要，併
  此敘明。
十據上論結，本件上訴為無理由，依民事訴訟法第449條第1項、
  第78條、第85條第1項但書，判決如主文。
中    華    民    國    95    年    9     月    12    日
                    民事第十六庭
                        審判長法  官  沈方維
                              法  官  王淇梓
                              法  官  張競文
正本係照原本作成。
如不服本判決，應於收受送達後20日內向本院提出上訴書狀，其
未表明上訴理由者，應於提出上訴後20日內向本院補提理由書狀
（均須按他造當事人之人數附繕本）上訴時應提出委任律師或具
有律師資格之人之委任狀；委任有律師資格者，另應附具律師資
格證書及釋明委任人與受任人有民事訴訟法第466條之1第1項但
書或第2項（詳附註）所定關係之釋明文書影本。
中    華    民    國    95    年    9     月    13    日
                              書記官  章大富
附註：
民事訴訟法第466條之1（第1項、第2項）：
對於第二審判決上訴，上訴人應委任律師為訴訟代理人。但上訴
人或其他法定代理人具有律師資格者，不在此限。
上訴人之配偶、三親等內之血親、二親等內之姻親，或上訴人為
法人、中央或地方機關時，其所屬專任人員具有律師資格並經法
院認為適當者，亦得為第三審訴訟代理人。


司法院資訊處製作；財團法人民間司法改革基金會備份。
